【裁判字號】    96,交聲,180
【裁判日期】    970304
【裁判案由】    違反道路交通管理處罰條例聲明異議
【裁判全文】
臺灣苗栗地方法院交通事件裁定         96年度交聲字第180號
                                     96年度交聲字第181號
                                     96年度交聲字第182號
原處分機關  交通部公路總局新竹區監理所苗栗監理站
異  議  人
即受處分人  乙○○
上列異議人即受處分人因違反道路交通管理處罰條例案件，對原
處分機關民國96年11月22日所為竹監苗字第裁54－F00000000 號
、第裁54－F00000000-0 處分、第裁54－F00000000-0 處分（原
舉發案號：苗縣警交字第F00000000、F00000000號舉發違反道路
交通管理事件通知單）聲明異議，本院裁定如下：
    主  文
異議駁回。
    理  由
一、按機器腳踏車駕駛人或附載座人未依規定戴安全帽者，處駕
    駛人新臺幣500 元罰鍰；汽車駕駛人，行經有燈光號誌管制
    之交岔路口闖紅燈者，處新臺幣1800元以上5400元以下罰鍰
    ；汽車駕駛人，駕駛汽車有違反本條例之行為，經交通勤務
    警察或依法令執行交通稽查任務人員制止時，不聽制止或拒
    絕停車接受稽查而逃逸者，除按各該條規定處罰外，處3,00
    0 元以上6,000 元以下罰鍰，道路交通管理處罰條例第31條
    第6 項、第53條第1 項、第60條第1 項分別定有明文。再按
    道路交通管理處罰條例所稱汽車包括機器腳踏車，同條例第
    3 條第8 款亦有明文。又道路交通管理處罰條例第7 條之2
    第1 項第1 款、第4 款及同條第4 項規定：「汽車駕駛人闖
    紅燈、不服指揮稽查而逃逸，當場不能或不宜攔截製單舉發
    者，得逕行舉發，應記車輛牌照號碼、車型等可資辨明之資
    料，以汽車所有人為被通知人製單舉發」；及同條例第85條
    第1、4項分別規定：「本條例之處罰，受舉發違反道路交通
    管理事件之受處罰人，認為受舉發之違規行為應歸責他人者
    ，應於舉發違反道路交通管理事件通知單應到案日期前，檢
    附相關證據及應歸責人相關證明文件，向處罰機關告知應歸
    責人，處罰機關應即另行通知應歸責人到案依法處理。逾期
    未依規定辦理者，仍依本條例各該違反條款規定處罰。」、
    「依本條例規定逕行舉發或同時併處罰其他人之案件，推定
    受逕行舉發人或該其他人有過失。」
二、本件原處分機關以異議人即受處分人乙○○駕駛車牌號碼ML
    5-639 號重型機車，於民國96年9 月16日下午1 時25分許，
    於行經有燈光號誌管制之苗栗縣苑裡鎮○○○○路口處時，
    因未戴安全帽而遭苗栗縣警察局通霄分局員警示意攔停，惟
    該車不符取締加速逃逸，而逃逸至大同新興路口時，明知其
    面對遵行方向之號誌係禁止車輛通行，竟不遵守該行車管制
    號誌之指示，逕自騎車闖紅燈通過，員警認不宜攔截製單舉
    發而未再追趕，而依道路交通管理處罰條例第7 條之2 第1
    項第1 款逕行舉發異議人不服指揮稽查而逃逸、未戴安全帽
    （舉發案號：苗縣警交字第F0 0000000號）、闖紅燈（舉發
    案號：苗縣警交字第F00000000 號）之違規。嗣因異議人於
    應到案日期前向原處分機關提出申訴，原處分機關函請舉發
    單位調查結果，仍認異議人有前揭違規行為，原處分機關遂
    於96年11月22日分別依道路交通管理處罰條例第31條第6 項
    （未戴安全帽部分）、第60條第1 項（不服取締部分）、第
    53 條 第1 項、第63條第1 項第3 款（闖紅燈部分）及違反
    道路交通管理事件統一裁罰標準表規定，分別裁處異議人新
    臺幣（下同）500 元、3000元、1800元之罰鍰並記違規點數
    3 點，合先敘明。
三、異議人聲明異議意旨略以：本人服務餐廳嚴禁於週末或節日
    請假，故舉發單記載之違規日期、地點、時間均與事實不符
    ，本人有不在場證明。此外，員警告知取締當時，另有一重
    型機車男女共乘一車號M3W-685 號機車亦未戴安全帽不符取
    締逃逸同遭逕行舉發，倘本人果真違規而駕車快速逃逸，其
    行車速度之快，而交通執法人員僅憑肉眼所見，就能同時舉
    發本人及另一部車，難保交通執法人員沒有失誤等語。
四、經查：
（一）證人即舉發本件之苗栗縣政府警察局通霄分局苑裡分駐所
      員警周國平，於97年1 月17日本院調查時具結證稱：「（
      問：請問你是如何取締的？）當天我們是執行勤務，二人
      一前一後駕駛警用機車沿大同路由北向南執行，行經南興
      路時，有一部重機車，一個男子，穿棕色上衣，沒有帶安
      全帽，他的行進方向是由南興路由西往東，我們雙方在大
      同南興路口見到，我們用手示意攔停，他不停，就沿大同
      路往南方向執行，到了現場圖新興大同路口時，剛好號誌
      是紅燈，該名男子就硬闖過去，基於比例原則，我們沒有
      追趕告發，在紅綠燈下把它的車牌號碼抄下，予以告發。
      」、「（你如何記得清楚違規人的特徵？）在紅綠燈下，
      我們有拿小筆記本，記下違規人的車牌及特徵，再去做查
      證的動作」等語（見本院97年1 月17日訊問筆錄），是異
      議人之車號ML5-639 號重型機車曾由一名男子駕駛於大同
      路與新興路口違規之事實，應堪認定。
（二）異議人雖爭執其有不在場證明乙節，固據證人即其工作地
      點吉師傅臺菜川菜館老闆甲○○到庭證述屬實，惟證人甲
      ○○亦證稱：「（問：為何車子是他的，借別人還要告訴
      你？）不用告訴我。」等語（見97年2 月21日本院訊問筆
      錄），可見證人甲○○之證詞至多僅能證明異議人於舉發
      當日上班至2 點多始離開，但仍無法證明異議人有無借用
      車子予他人，抑或該車是否始終停放在現場，而未遭人騎
      用；況且異議人除自己堅稱該車停放在停車場內，亦無法
      舉出其他證據證明該車於舉發時間停在該餐廳停車場內，
      基此，證人甲○○之證詞尚無法推翻證人周國平證稱該車
      曾於舉發時間出現在舉發地點之證詞。
五、按依道路交通管理處罰條例科處行政罰事件，依據公法爭議
    之舉證責任分配法則，固應先由行政機關就其業已履踐相關
    正當法程序，以及人民應受處罰之客觀違反法令行為，負證
    明之責，異議人就行政機關已為相當證明之前開事項，若主
    張欠缺主觀歸責條件或為其他抗辯，亦須就其所辯提出反證
    。惟行政機關對於前開應為舉證事項，非不得以執行查察取
    締勤務人員，依據調查人證之程序，使就親歷事實提供不可
    替代之證明方法，尤於當場舉發交通違規事件，鑑於交通違
    規事實往往驟然而現、稍縱即逝，若硬性要求舉發員警不分
    違規情節，一律必須預留證據，俾便事後提出供法院審酌，
    除有現實技術可行性之困難外，勢將大幅提高交通管理之行
    政成本，並嚴重削弱道路交通管理之行政效能，此絕非立法
    者制定道路交通管理法規之本意。故於得逕行舉發之場合，
    法律既授與執法人員逕行舉發之職權，除有證據證明執法人
    員濫用職權、認識事實有誤以外，應推定執法人員認定之事
    實為真實。本件因舉發時車輛加速逃逸，又適逢紅燈，應可
    認係「當場不能或不宜攔截製單舉發者」，且員警亦記明車
    輛牌照號碼、車型等可資辨明之資料（有苗栗縣警察局逕行
    舉發交通違規當場登記單乙紙附卷可稽），以汽車所有人為
    被通知人依法逕行舉發，其逕行舉發行為應屬合法，則依上
    開立法意旨，應推定員警所認定之事實為真實。本件異議人
    既未舉出何種證據可證明該車並無在舉發時間出現於舉發現
    場，亦不能證明執法人員有何濫用職權之情形，復參酌證人
    周國平與異議人並無仇怨，殊無甘冒偽證罪之刑責設詞陷害
    之理，自應認為上開證人周國平經具結之證言為可信。據此
    ，證人周國平員警所稱之一名男子騎乘異議人所有之車號ML
    5-639 號重型機車未戴安全帽、不服取締、闖紅燈之違規事
    實應堪認定。
六、按道路交通管理處罰條例第85條第1 、4 項規定之意旨觀之
    ，依同法逕行舉發之案件雖實際駕駛人並非所有人，仍推定
    受逕行舉發之所有人有過失，而以所有人為應受處罰人。本
    件員警既已依法逕行舉發，從而雖然本件實際駕駛人並非異
    議人，但在異議人未檢附相關證據及應歸責人相關證明文件
    ，向處罰機關告知應歸責人之前，仍得推定異議人有過失，
    而處罰異議人，附此敘明。
七、據上論斷，應依道路交通案件處理辦法第19條，裁定如主文
    。
中    華    民    國    97    年    3     月    4     日
    臺灣苗栗地方法院交通法庭  法  官  林卉聆
以上正本證明與原本無異。
如不服本裁定，應於裁定送達後5日內向本院提出抗告狀。
                              書記官  葉  政
中    華    民    國    97    年    3     月    4     日


司法院資訊處製作；財團法人民間司法改革基金會備份。
